【裁判字號】    95,判,956
【裁判日期】    950629
【裁判案由】    商標註冊
【裁判全文】
最  高  行  政  法  院  判  決
                                     95年度判字第00956號
上  訴  人  積家企業有限公司
代  表  人  甲○○
訴訟代理人  陳長文律師
            劉騰遠律師
被 上訴 人  經濟部智慧財產局
代  表  人  蔡練生
上列當事人間因商標註冊事件，上訴人對於中華民國93年12月17
日臺北高等行政法院92年度訴字第4712號判決，提起上訴，本院
判決如下：
    主  文
上訴駁回。
上訴審訴訟費用由上訴人負擔。
    理  由
本件上訴人在原審起訴主張：上訴人於民國91年7月24日以「
SCOTTISH HOUSE及圖」商標（如附圖1），指定使用於商標法施
行細則第49條所定商品及服務分類表第25類之鞋子、拖鞋、雨鞋
、運動鞋等商品，向被上訴人申請註冊。註冊申請程序中，上訴
人將系爭商標申請案向被上訴人申請登記移轉於案外人英屬維爾
京群島商歐太投資有限公司。經被上訴人審查，認系爭商標圖樣
上之狗圖與註冊第618407號「高沙犬及圖TAIWAN DOG」商標（如
附圖2）圖樣上之狗圖近似，復均指定使用於同一或類似商品，
應不准註冊，以92年5月21日商標核駁第271934號審定書為核駁
之處分。歐太投資有限公司不服，提起訴願，旋遭駁回，嗣上訴
人於92年9月17日受讓系爭商標，同年10月1日向被上訴人申請登
記有關程序在案。系爭商標圖樣係由外文「SCOTTISH HOUSE」及
一蘇格蘭梗犬施以多重色彩格紋構圖之「靜態矗立梗犬圖形（彩
色）」組合而成，據以核駁商標圖樣中雖亦有犬圖，惟其犬圖乃
墨色單一設色，且其構圖意匠為一四足分立呈意欲躍動之狀。歷
來經被上訴人核准註冊之各種犬圖商標，比比皆是，該圖樣已成
一識別性較弱之圖形。另據以核駁商標圖樣尚有中文「高沙犬」
及外文「TAIWAN DOG」。是二商標於異時異地隔離通體觀察，予
人完全不同之意象概念及異國色彩風格，於市場交易時足資區別
，難謂有使一般消費大眾產生混淆誤認之情事，顯非近似之商標
。再者，系爭商標圖樣經廣泛行銷，已為相關事業或消費者普遍
認知而著有聲譽，益足證並無使一般消費者產生混淆誤認之虞等
情，爰請判決將訴願決定及原處分均撤銷，並命被上訴人作成核
准系爭商標註冊申請之處分。
被上訴人則以：系爭商標圖樣係由外文「SCOTTISH HOUSE」及一
犬圖（彩色）組成；據以核駁商標圖樣則係由中文「高沙犬」、
外文「TAIWAN DOG」及一犬圖（墨色）組成，二商標圖樣相較，
其中外文之文字固有不同，惟其文字俱橫置於犬圖之下，由其商
標圖樣整體觀察，予人寓目印象顯著者為其犬圖，而其犬圖雖有
彩色與墨色之區別，然皆為一面向右方，臉型方長、短腿、翹尾
之站立平面圖形，構圖意匠極為相彿，異時異地隔離通體觀察，
實難謂無使具有普通知識經驗之購買人對其商品之來源或產製主
體產生混淆誤認之虞，應屬近似之商標，二者復均指定使用於同
一或類似之鞋子、拖鞋、運動鞋等商品，被上訴人為核駁之處分
，並無不合等語，作為抗辯。
原審斟酌全辯論意旨及調查證據之結果，以上訴人申請註冊之「
SCOTTISH HOUSE及圖」商標圖樣係由外文「SCOTTISH HOUSE」及
一犬圖（彩色）組成；據以核駁之註冊第618407號「高沙犬及圖
TAIWAN DOG」商標圖樣則係由中文「高沙犬」、外文「TAIWAN
DOG」及一犬圖（墨色）組成。二商標圖樣相較，其中外文之文
字固有不同，惟其文字俱橫置於犬圖之下，由其商標圖樣整體觀
察，予人寓目之印象最顯著者俱為其犬圖，而其犬圖雖有彩色與
墨色之區別，然皆為一臉朝右方、方臉、短腿、翹尾之站立圖形
，構圖意匠極相彷彿，況在上訴人實際使用系爭商標時，並非全
部如同本件申請之系爭商標之彩色蘇格蘭布料紋，而有甚多係無
任何色紋之同色犬圖，此觀之上訴人於原處分時所提申復附件1
、2、6、7上之同色犬圖可稽，更無所謂彩色墨色之別，則異時
異地隔離通體觀察，系爭商標與據以核駁商標應屬近似，二者復
均指定使用於同一或類似之鞋子、拖鞋、運動鞋等商品，為同一
或類似商品。又犬圖及狗之英文外文之組合，並非對上開商品之
任何相關暗示說明，亦非上開商品之習見事物或名詞，足見犬圖
及狗之英文外文之組合識別性甚強，予消費者之印象自深，被上
訴人認系爭商標之註冊將與據以核駁商標有混淆誤認之虞，自無
不合，上訴人以識別性不強，認不致使相關消費者混淆誤認之虞
云云，顯不可採。從而，系爭商標近似於同一或類似商品之據以
核駁商標，實難謂無使具有普通知識經驗之購買人對其商品之來
源或產製主體產生混淆誤認之虞，應有違修正後商標法第23條第
1項第13款前段規定，被上訴人為核駁之處分，並無不合，訴願
決定遞予駁回，亦無違誤，因將上訴人之訴駁回。
上訴意旨略謂：系爭商標圖樣係由外文「SCOTTISH HOUSE」及一
以蘇格蘭多重色彩格紋構圖之「靜態矗立梗犬圖形（彩色）」組
合而成。歷來被上訴人核准註冊之有關狗圖商標，使用於各類商
品者，比比皆是，一般消費大眾依普通之知識經驗法則，應不致
僅依一識別性較為薄弱之「犬圖」部分作為不同產銷主體商品之
區分識別標誌。上訴人係以「長臉、短腿及尾巴上揚」為狗類動
物習見之基本設計特徵，按常理一般動物習見特徵其所具識別性
本就較弱，故而於判斷該二「狗圖」商標是否近似時，即應以該
「犬圖」之特殊不同表徵及構圖意匠，再配合與該「犬圖」組合
之其他部分之整體圖樣作為區分不同產銷主體商品之區別標準，
始無悖於常理。原審所為「上訴人以識別性不強，認不致使相關
消費者混淆誤認之虞」之論斷，顯然與卷載內容相反不符，屬不
適用法規或適用不當，及判決理由矛盾之違背法令。次查系爭商
標與據與核駁商標圖樣中固均有犬圖形，然該二犬圖之構圖意匠
上有彩色墨色之設色差異，又除犬圖外，兩造商標圖樣整體亦有
不同外文文字之組合部分。依商標圖樣通體觀察原則，系爭商標
圖樣具有使人識別他我商品之主要部分為外文「SCOTTISH HOUSE
」搭配英國「蘇格蘭風格」色彩之靜態矗立犬圖。反觀據以核駁
商標依其圖樣之中文及外文文意，其使人識別他我商品之主要部
分為一墨色之「台灣」「高沙犬」，兩造商標圖異時異地隔離「
通體觀察」，予人完全不同之寓目意象概念及異國色彩風格，在
市場交易時有足資區別之處，誠難謂有引致一般消費大眾產生混
淆誤認之虞。原判決既已審認兩造商標圖樣有「彩色與墨色之區
別」及「外文文字不同」，竟未進一步就該「設色差異」及「不
同外文」等因素是否已足資使相關消費者產生混淆誤認之虞乙節
加以考量及審認，是原判決之見解論斷及所述理由顯然違反經驗
法則及未盡完備，且有矛盾，當然違背法令。又依92年11月28日
修正施行商標法第23條第1項規定之修法說明，將「不得申請註
冊」修正為「不得註冊」，並於同條第2項另行明定應以「申請
時」為準之情形。原判決以系爭商標申請註冊是否應予核准之審
定，應適用92年11月28日施行最新修正商標法第23條第1項第13
款前段規定，應以「審查時」為判斷時點，亦即系爭商標是否近
似於據以核駁商標，有致相關消費者混淆誤認之虞，判斷時點應
以被上訴人「審查時」之時點為準。原判決執詞「系爭商標顯非
在據以核駁商標註冊同時或之前已使用」云者，其論斷顯然曲解
92年11月28日修正施行商標法第23條第1項第13款規定之立法旨
意，為解釋法規錯誤，屬不適用法規或適用不當之違背法令。另
依被上訴人之制定「混淆誤認之虞」審查基準，上訴人於原審準
備程序中，即已陳明系爭商標早於90年（亦即早於系爭商標申請
日之時點）業為相關消費者所知悉品牌，該等情事並經被上訴人
於系爭商標另案指定其他類別商品獲准註冊之商標異議事件中肯
認在案。系爭商標因與據以核駁商標各具不同識別性，又於實際
交易市場已為相關消費者所熟知，與據以核駁商標顯無引致消費
者混淆誤認之虞，而依修正商標法第23條第1項第13款前段之規
定，系爭商標應准予註冊。上訴人之引證倘若屬實，即攸關系爭
商標於被上訴人「審查時」，是否有商標法第23條第1項第13款
規定適用之釐清，自屬重要防禦方法。原審均未斟酌及此，從而
所為之判決，當然違背法令云云。
本院查：按判斷商標近似與否，應以具有普通知識經驗之購買人
，於購買時施以普通所用之注意，有無混同誤認之虞以為斷。又
二商標之圖形外觀、構圖、意匠極相彷彿，異時異地隔離觀察，
有使一般商品購買人產生混淆誤認之虞，即屬近似之商標。原判
決以系爭商標圖樣與據以核駁之商標圖樣整體觀察，予人寓目之
印象最顯著者俱為其犬圖，而其犬圖雖有彩色與墨色之區別，然
皆為一臉朝右方、方臉、短腿、翹尾之站立圖形，構圖意匠極相
彷彿，況在上訴人實際使用系爭商標時，並非全部如同系爭商標
之彩色蘇格蘭布料紋，而有甚多係無任何色紋之同色犬圖，異時
異地隔離通體觀察，系爭商標與據以核駁商標應屬近似，二者復
均指定使用於同一或類似之鞋子、拖鞋、運動鞋等商品，為同一
或類似商品，應有違修正後商標法第23條第1項第13款前段規定
，被上訴人為核駁之處分，並無不合，訴願決定遞予駁回，亦無
違誤，因將上訴人之訴駁回，經核於法洵無違誤。次查，被上訴
人係以系爭商標與據以核駁商標應屬近似商標，二者復均指定使
用於同一或類似商品，而為核駁系爭商標註冊之申請。因此，系
爭商標實際使用態樣如何，是否經廣泛行銷已著有聲譽，尚非本
件所應審究。原判決贅述系爭商標係在據以核駁商標在82年11月
1日申請註冊日之後，顯非在據以核駁商標註冊同時或之前已使
用，亦不得作為經使用而得併存商標之證據，容有未洽，惟尚不
影響於判決之結果，難認原判決有不適用法規或適用不當之違背
法令情形。上訴論旨，仍執陳詞，就原審認定事實之職權行使事
項，加以爭執，並就原判決理由業已論駁之事項，指摘原判決違
誤，求予廢棄，難認有理由，應予駁回。
據上論結，本件上訴為無理由，爰依行政訴訟法第255條第1項、
第98條第3項前段，判決如主文。
中    華    民    國    95    年    6     月    29    日
                  第二庭審判長法  官  廖  政  雄
                              法  官  林  清  祥
                              法  官  鍾  耀  光
                              法  官  姜  仁  脩
                              法  官  胡  國  棟
以  上  正  本  證  明  與  原  本  無  異
中    華    民    國    95    年    6     月    29    日
                              書記官  蘇  金  全
                            附 圖 1
                            系爭商標
                            附 圖 2
                         據以核駁商標


司法院資訊處製作；財團法人民間司法改革基金會備份。
